臺灣臺中地方法院民事判決　99年度重家訴字第12號
原　　　告　楊國海
　　　　　　楊國樑
　　　　　　楊蔡幼
　　　　　　楊雪娥
　　　　　　白楊雪女
　　　　　　李長庚
　　　　　　李珍媛
　　　　　　李雅惠
共　　　同
訴訟代理人　甘大空律師
被　　　告　楊國華
訴訟代理人　蔡添富
　　　　　　林育瑩
上列當事人間請求分割遺產事件，經本院於中華民國100年6月10
日言詞辯論終結，判決如下：
    主      文
兩造共有被繼承人楊成裘之坐落臺中市○○區○○段六六地號（
面積一五四平方公尺）、六七地號（面積九三０平方公尺）、六
九地號（面積五六六平方公尺）、七０地號（面積七五０平方公
尺）土地之遺產，應合併分割如附圖一（清水地政事務所中華民
國100年5月12日鑑定圖）所示：同段六七地號編號Ｂ部分（面積
一八九平方公尺）及同段六六地號（面積一五四平方公尺）歸被
告取得；同段六七地號編號Ａ部分（面積七四一平方公尺）、同
段六九地號（面積五六六平方公尺）及同段七０地號（面積七五
０平方公尺）歸原告取得，並依附表一所示應有部分比例保持共
有。
訴訟費用由兩造依附表二所示應繼分比例負擔。
    事實及理由
壹、按訴狀送達後，原告不得將原訴變更或追加他訴。但如請求
    之基礎事實同一者，或不甚礙被告之防禦及訴訟之終結者，
    則不在此限，民事訴訟法第255條第1項第2、7款定有明文。
    本件原告起訴時，原係聲明請求：「被告應將臺中市○○區
    ○○段66地號（面積154平方公尺）、67地號（面積930平方
    公尺）、69地號（面積566平方公尺）、70地號（面積750平
    方公尺，依清水地政事務所中華民國100年2月8日鑑定圖面
    積更正）土地之公同共有權登記，辦理分別共有權，並按原
    告楊國海、楊國樑、楊蔡幼、楊雪娥、白楊雪女與被告之應
    有部分各7分之1登記，原告李長庚、李珍媛、李雅惠之應有
    部分各21分之1登記」，嗣於訴訟中（民國100年2月24日）
    以書狀變更聲明為：「請求准許合併分割坐落臺中市○○區
    ○○段66地號（面積154平方公尺）、67地號（面積930平方
    公尺）、69地號（面積566平方公尺）、70地號（面積750平
    方公尺）等4筆土地。其分割方法為：同段70地號如附圖二
    （清水地政事務所100年2月8日鑑定圖）所示編號Ｂ部分土
    地，面積343平方公尺，分由被告取得。同段70地號如附圖
    二所示編號Ａ部分土地，面積407平方公尺，以及如附圖二
    所示66地號、67地號、69地號等土地，面積共計2057平方公
    尺，均分由原告取得，並各自按其應有部分（即原告楊國海
    、楊國樑、楊蔡幼、楊雪娥、白楊雪女之應有部分各6分之1
    登記，原告李長庚、李珍媛、李雅惠之應有部分各18分之1
    ）繼續保持共有」核屬請求之基礎事實同一者，揆諸前開規
    定，於法尚無違誤，合先敘明。
貳、原告起訴主張：
一、被繼承人楊成裘於95年8月11日死亡，原告楊蔡幼為被繼承
    人楊成裘之配偶，原告楊國海、楊國樑、楊雪娥、白楊雪女
    、被告及訴外人即原告李長庚、李珍媛、李雅惠之母楊雪玉
    均為被繼承人楊成裘之子女，7人均為被繼承人楊成裘之法
    定繼承人，應繼分各為7分之1，又訴外人楊雪玉已於89年6
    月3日死亡，由原告李長庚、李珍媛、李雅惠3人代位繼承，
    應繼分各為21分之1。被繼承人楊成裘死亡時，遺有坐落臺
    中市○○區○○段66、67、69、70地號等4筆土地之遺產，
    而上開遺產並無法律規定不得請求分割遺產之情形，兩造亦
    無不得分割遺產之約定，惟迄今未能達成分割協議，原告自
    得依民法第1164條規定，訴請分割遺產等語。並聲明：請求
    准許合併分割坐落臺中市○○區○○段66地號（面積154平
    方公尺）、67地號（面積930平方公尺）、69地號（面積566
    平方公尺）、70地號（面積750平方公尺）等4筆土地。其分
    割方法為：同段70地號如附圖二（清水地政事務所100年2月
    8日鑑定圖）所示編號Ｂ部分土地，面積343平方公尺，分由
    被告取得。同段70地號如附圖二所示編號Ａ部分土地，面積
    407 平方公尺，以及如附圖二所示66地號、67地號、69地號
    等土地，面積共計2057平方公尺，均分由原告取得，並各自
    按其應有部分（即原告楊國海、楊國樑、楊蔡幼、楊雪娥、
    白楊雪女之應有部分各6分之1登記，原告李長庚、李珍媛、
    李雅惠之應有部分各18分之1）繼續保持共有。
二、對被告抗辯之陳述：被告所提分割方案(一)，係由被告單獨分
    得69號土地之上半部，其餘土地則由原告分得，但系爭4筆
    土地之地目均不相同，無法合併分割，其次原告楊國海在69
    地號土地上建有廠房使用多年，且為被告所明知，若單獨由
    被告分得，勢必拆除廠房，不符合經濟效益，故被告所提方
    案(一)不可採。至被告所提分割方案(二)，係由被告分得66號土
    地全部及67號部分土地，其餘由原告分得，但系爭4筆土地
    地目不同，無法合併分割，且該2筆土地之使用分區是否相
    同，能否合併辦理分割，於地政實務上尚有疑問，此外系爭
    67地號土地之上半部若由原告等人分得，除拆除坐落67地號
    原告楊國樑所有且現使用中之鴿舍外，且與67地號土地上半
    部相連之同段68之1地號土地為農田，並無道路可供出入而
    形成袋地，是被告之方案(二)亦不可採。反觀原告所提之方案
    ，不但被告分得之土地有道路可對外通行，且亦不用拆除廠
    房及鴿舍，較為可採。
參、被告則以：原告所提之方案不利被告，公同共有繼承遺產之
    土地，本有潛在的應繼分，又如分割未使所有權單純化，日
    後各共有人擬利用土地，仍須全體共有人同意，勢必窒礙難
    行，茲提出分割分案分別如下：分割方案(一)如附圖一（清水
    地政事務所中華民國100年5月12日鑑定圖）所示方案分割，
    分割方法如附圖一所示：臺中市○○區○○段69地號編號Ａ
    部分（面積343平方公尺）歸被告取得；同段69地號編號Ｂ
    部分（面積223平方公尺）、66地號（面積154平方公尺）、
    67 地號（面積930平方公尺）、70地號（面積750平方公尺
    ）歸原告取得，並依附表一所示應有部分比例保持共有。分
    割方案(二)如附圖一所示：同段67地號編號Ｂ部分（面積189
    平方公尺）及同段66地號（面積154平方公尺）歸被告取得
    ；同段67地號編號Ａ部分（面積741平方公尺）、同段69地
    號（面積566平方公尺）及同段70地號（面積750平方公尺
    ）歸原告取得，並依附表一所示應有部分比例保持共有。
    如主文所示。另上開土地現時未有重點地上物，被告所提之
    方案均依持分面積計算均分，且共有土地中間同段67-1地號
    土地所有人為原告楊國樑，是原告等應可自行協調等語資為
    抗辯。並聲明：駁回原告之訴。
肆、得心證之理由：
一、按遺產繼承人，除配偶外，依下列順序定之：1.直系血親卑
    親屬。2.父母。3.兄弟姊妹。4.祖父母；第1138條所定第一
    順序之繼承人，有於繼承開始前死亡或喪失繼承權者，由其
    直系血親卑親屬代位繼承其應繼分；同一順序之繼承人有數
    人時，按人數平均繼承，民法第1138條、第1140條及第1141
    條本文分別定有明文。次按繼承人有數人時，在分割遺產前
    ，各繼承人對於遺產全部為公同共有；除法律另有規定或契
    約另有訂定者外，繼承人得隨時請求分割遺產。公同共有物
    分割之方法，除法律另有規定外，應依關於共有物分割之規
    定。共有人就共有物之分割方法不能協議決定者，法院得因
    任何共有人之請求，命為下列之分配：以原物分配於各共
    有人，但各共有人均受原物之分配顯有困難者，得將原物分
    配於部分共有人；原物分配顯有困難時，得變賣共有物，
    以價金分配於各共有人，或以原物之一部分分配於各共有人
    ，他部分變賣，以價金分配於各共有人。以原物為分配時，
    如共有人中，有未受分配，或不能按其應有部分受分配者，
    得以金錢補償之，民法第1151條、第1164條、第830條第2項
    、第824條第2項、第3項分別定有明文。
二、兩造被繼承人楊成裘於95年8月11日死亡，原告楊蔡幼為被
    繼承人楊成裘之配偶，原告楊國海、楊國樑、楊雪娥、白楊
    雪女、被告及訴外人楊雪玉為被繼承人楊成裘之子女，均為
    被繼承人楊成裘之法定繼承人，其中訴外人楊雪玉已於89年
    6月3日死亡，由其子女原告李長庚、李珍媛、李雅惠3人代
    位繼承，故兩造均為被繼承人之法定繼承人，應繼分各如附
    表二應繼分比例所示等事實，業據原告提出戶籍謄本、繼承
    系統表等在卷可稽，被繼承人死亡後，留有臺中市○○區○
    ○段66、67、69、70地號4筆土地之遺產等情，均為兩造所
    不爭執，堪認為真實。而依前開規定，被繼承人楊成裘之前
    開遺產即應由兩造共同繼承，且每人應繼分各如附表二應繼
    分比例表所示，且為兩造所公同共有，亦可認定。前開遺產
    並無不能分割之情形，亦無不分割之約定，兩造就前開遺產
    既不能協議分割，則原告以遺產分割為由終止兩造間之公同
    共有關係，請求分割被繼承人楊成裘之遺產，自屬有據。
三、復按請求共有物之分割，應由法院依民法第824條命為適當
    之分配，不受當事人主張之拘束。又共有物分割之方法，須
    先就原物分配，於原物分配有困難時，則予變賣，以價金分
    配於各共有人（最高法院51年台上字第271號判例參照）。
    次按共有物之分割以原物為分配時，因共有人之利益或其他
    必要情形，得就共有物之一部分仍維持共有，民法第824條
    第4項定有明文。經查系爭土地以原物分配並無困難情形，
    且兩造亦均表示願以原物分配於各共有人，是系爭土地之分
    割自應以原物分配為適當。另原告主張就分得部分願保持共
    有，依上開說明，系爭土地於分割後，原告就分得部分應維
    持共有關係，被告則就其分得之土地單獨所有。
四、又按分割共有物時，法院應參酌當事人之聲明、共有物之性
    質、經濟效用及全體共有人利益等情狀公平決之。查：
  (一)系爭4筆土地如附圖3（清水地政事務所99年10月1日鑑定圖
    ）所示，臺中市○○區○○段66地號編號Ｄ部分，面積8平
    方公尺為雞舍、編號Ｅ部分，面積22平方公尺為鴿舍；同段
    67地號編號Ａ部分，面積454平方公尺為石棉瓦倉庫、編號
    Ｂ部分，面積156平方公尺為磚造住房、編號Ｃ部分，面積
    15平方公尺為雞舍；同段69地號編號Ｆ部分，面積408平方
    公尺為石棉瓦廠房。鑑定圖所示Ｃ、Ｄ、Ｅ為約4、5米左右
    之道路，該道路橫跨同段66、67、67之1等地號土地。又鑑
    定圖所示Ａ、Ｂ前為空地及道路。現場各建物所面臨道路如
    現場繪圖所示，紅線標示為道路，虛線部分為空地或道路，
    同段69地號編號Ｆ部分石棉瓦廠房建物，廠房內有木板隔間
    合室，原告楊國樑表示其母在內居住使用，此有卷附照片及
    本院勘驗筆錄可稽，且為兩造所不爭執。
  (二)被告不同意原告之分割方案，另提出方案(一)、(二)，惟方案(一)
    中臺中市○○區○○段69地號上尚有編號Ｆ原告楊國海所有
    之石棉瓦廠房建物，已如前述，如不拆除上述建物勢必無法
    分割，經濟效益影響較大，而方案(二)中同段67地號上僅有雞
    舍，縱拆除經濟效益影響亦較小，且分割後各筆土地均有對
    外聯絡道路，是原告主張並無道路可供出入而形成袋地乙情
    ，與事實不符，自不可採，則本院審酌共有人之應有部分比
    例，各共有人之意願，共有人所分得之土地能否適當之利用
    ，各共有人間有無符合公平之原則，及整體共有人之經濟利
    益等因素為通盤之考量，以求得最合理之分割方法，本院認
    如附圖一所示：臺中市○○區○○段67地號編號Ｂ部分（面
    積189平方公尺）及同段66地號歸被告取得，其餘土地由原
    告取得並依附表一所示應有部分比例保持共有之方法分割應
    能符合共有人之利益，爰判決如主文所示。
伍、又本件遺產之分割，兩造均蒙其利，且分割共有物糾紛，核
    其性質，兩造本可互換地位，則原告提起本訴雖依法有據。
    然被告之應訴又係法律規定所不得不然，其抗辯自為申張或
    防衛權利所必要，本院認應由兩造依其應繼分之比例負擔訴
    訟費用，較為允洽，爰依職權判決如主文第2項所示。
陸、訴訟費用之依據：依民事訴訟法第78條、第81條第2款、第
    85 條第1項前段。
中    華    民    國  100    年    6    月    30    日
                  家事法庭  法官  涂秀玲
附表一
  ┌─────┬─────┐
  │姓      名│應有部分  │
  │          │比例      │
  ├─────┼─────┤
  │原告楊國海│1/6       │
  ├─────┼─────┤
  │原告楊國樑│1/6       │
  ├─────┼─────┤
  │原告楊蔡幼│1/6       │
  ├─────┼─────┤
  │原告楊雪娥│1/6       │
  ├─────┼─────┤
  │原告白楊雪│1/6       │
  │女        │          │
  ├─────┼─────┤
  │原告李長庚│1/18      │
  ├─────┼─────┤
  │原告李珍媛│1/18      │
  ├─────┼─────┤
  │原告李雅惠│1/18      │
  └─────┴─────┘
附表二 （繼承人之應繼分）
  ┌─────┬─────┐
  │姓      名│應繼分比例│
  ├─────┼─────┤
  │原告楊國海│1/7       │
  ├─────┼─────┤
  │原告楊國樑│1/7       │
  ├─────┼─────┤
  │原告楊蔡幼│1/7       │
  ├─────┼─────┤
  │原告楊雪娥│1/7       │
  ├─────┼─────┤
  │原告白楊雪│1/7       │
  │女        │          │
  ├─────┼─────┤
  │原告李長庚│1/21      │
  ├─────┼─────┤
  │原告李珍媛│1/21      │
  ├─────┼─────┤
  │原告李雅惠│1/21      │
  ├─────┼─────┤
  │被告楊國華│1/7       │
  └─────┴─────┘
正本係照原本作成。
如對本判決上訴，須於判決送達後20日之不變期間內，向本院提
出上訴狀。如委任律師提起上訴者，應一併繳納上訴審裁判費。
中    華    民    國  100    年    6    月    30    日
                                書記官  薛淑玲